臺灣高等法院花蓮分院交通事件裁定　　 100年度交抗字第10號
抗　告　人
即受處分人　　袁文龍
上列抗告人因違反道路交通管理處罰條例案件，不服臺灣臺東地
方法院中華民國一百年五月二日一百年度交聲字第二七號裁定，
提起抗告，本院裁定如下：
    主  文
原裁定及原處分關於吊扣職業聯結車駕駛執照十二個月部分均撤
銷。
前項撤銷部分，袁文龍不罰。
    理  由
一、抗告人袁文龍對於交通部公路總局臺東監理站東監違裁字第
    裁八一Ａ０一ＸＢＰ五二一號裁決書裁罰抗告人「罰鍰新臺
    幣玖佰元整，併（Ｃ00000000）違規單，合計點數
    達六點，應予吊扣職業聯結車駕駛執照十二個月。」，僅就
    合計點數達六點，應予吊扣駕駛執照十二個月部分不服聲明
    異議，至記點一點及罰鍰部分則未異議，是本件審理範圍僅
    限於異議即合計點數達六點，應予吊扣駕駛執照十二個月部
    分，先予敘明。
二、原裁定略以：抗告人駕駛牌照號碼五九０─ＧＳ號營業車貨
    運曳引車，於民國九十九年十二月十八日六時許，行經臺北
    市○○街時，因不遵守公路機關依道路交通管理處罰條例第
    五條規定所發布之命令，乃依同條例第六十條第二項、第六
    十八條第二項之規定，處罰鍰新臺幣（下同）九百元，併計
    違規點數一點。又抗告人前於九十九年十一月二日，因酒後
    駕車遭記違規點數五點，故其合計違規點數已達六點，應予
    吊扣職業聯結車駕駛執照十二個月，核原處分機關之裁決於
    法並無違誤，而駁回抗告人之異議。
三、抗告意旨略以：
（一）按汽車駕駛人在六個月內，違規記點共達六點以上者，吊
      扣駕駛執照一個月；一年內經吊扣駕駛執照二次，再違反
      第一項各款所定條款之一者，吊銷其駕駛執照，道路交通
      管理處罰條例第六十三條第三項定有明文。可知汽車駕駛
      人六個月內違規點記點達六點以上，始得吊扣駕照一個月
      。再按道路交通管理處罰條例第六十八條第二項但書規定
      ：「但一年內違規數共達六點以上或再次應受吊扣駕駛執
      照情形者，併依原違反本條例應受吊扣駕駛執照處分規定
      ，吊扣其駕駛執照。」，並未就可吊扣期間為明確之規定
      ，故行政機關於進行交通裁決時，仍應受我國憲法平等原
      則及比例原則之拘束。觀之道路交通管理處罰條例第六十
      三條第三項之規定，就違規記點共達六點以上者，僅得吊
      扣駕駛執照一個月期間，本件竟於抗告人亦同樣扣點六點
      之情形下，吊扣駕駛執照十二個月期間，顯已違反平等原
      則及比例原則，有裁量權濫用之違法。
（二）復依道路交通管理處罰條例之立法意旨，係為衡平合理交
      通違規處罰之規定，該條例於第六十一條第三項規定：汽
      車駕駛人，駕駛汽車違反道路交通安全規則、第三十三條
      之管制規則，因而肇事致人受傷者，記違規點數三點；致
      人重傷者，吊扣其駕駛執照三個月至六個月。可知肇事致
      人受傷或重傷之情形，最多僅吊扣駕駛執照六個月，今抗
      告人僅為違反道路交通管理處罰條例第五條之通行禁止或
      限制之規範，並未致任何人死、傷，且抗告人前次騎乘機
      車僅單純酒駕，並未波及他人。本件裁決逕為吊扣職業聯
      結車駕駛執照長達一年之久，已逾越道路交通管理處罰條
      例賦予該機關行政自由裁量權之界線，業已過度侵害抗告
      人之權益。
（三）抗告人前次酒醉騎乘機車之行為，就公共危險刑事案件業
      經臺灣板橋地方法院檢察署檢察官以九十九年度速偵字第
      七一０三號緩起訴處分諭知抗告人緩起訴期間一年，抗告
      人並已於緩起訴處分確定後二個月內，向社團法人臺北縣
      殘障福利服務協會支付五萬元完畢，抗告人深知悔誤，並
      已立據悔過書向檢察官表示日後必滴酒不沾。況抗告人根
      本不知道前開違規有被記五點之點數，不料此次僅因工作
      所需違反道路交通管理處罰條例第五條之規定，而遭吊扣
      用以維生之曳引車駕駛執照，實非抗告人所願。另駕駛曳
      引車為抗告人唯一所習之技能，吊扣職業聯結車駕駛執照
      高達十二個月，勢必造成抗告人生計困難，使抗告人經濟
      陷入困境，結果尤嫌過重。懇請鈞院撤銷原裁定，更為適
      當之裁定，以維權益云云。
四、經查：
（一）抗告人駕駛牌照號碼五九０─ＧＳ號營業貨運曳引車，於
      九十九年十二月十八日六時六分許，行經臺北市○○街時
      ，違反公路機關依道路交通管理處罰條例第五條規定所發
      布之命令，及前於九十九年十一月二日二十二時十分許，
      在臺北縣新莊市○○○路一三八號前，因酒後駕車經臺灣
      板橋地方法院檢察署檢察官為緩起訴處分等情，有違規查
      詢報表（見原審卷第七頁）、北市警交大字第Ａ０一ＸＢ
      Ｐ五二一號舉發違反道路交通管理事件通知單（見原審卷
      第十一頁）、臺北市政府警察局交通大隊大同分局執勤報
      告（見原審卷第二十三頁）、臺北市大貨車及聯結車禁行
      範圍路線圖（見原審卷第二十六頁、第二十七頁）、臺北
      縣政府警察局北縣警交大字第Ｃ00000000號舉發
      違反道路交通管理事件通知單（見原審卷第四十一頁）、
      臺灣板橋地方法院檢察署九十九年度速偵字第七一０三號
      緩起訴處分書（見原審卷第四十三頁、第四十四頁）等件
      在卷可稽，應堪認定。
（二）按道路交通管理處罰條例第六十八條第二項所稱之吊扣其
      駕駛執照，依修正立法審查會說明略以：「一、委員提案
      修正條文將產生如駕駛人以其領有之聯結車、大客車或大
      貨車駕駛執照駕駛小型車，違規酒後駕車、肇事逃逸時，
      卻無法吊扣其所領有之駕駛執照，以限制其繼續駕車行駛
      道路之情形，無法達到有效處罰及維護道路交通安全之立
      法目的。二、鑑於本條例前已修正刪除受吊扣駕駛執照處
      分，吊扣各級駕駛執照之規定，為利明確汽車駕駛人駕駛
      非其駕駛執照種類之車輛，違反應受吊扣駕駛執照之處分
      處理，並在兼顧本條例立法意旨下，增訂第二項得緩即予
      吊扣而採記違規點數及駕駛人仍無改正仍再犯違規之應併
      原吊扣處罰之規定。」（見立法院公報第九九卷第二六期
      院會紀錄第三八三至三九０頁），依上開立法理由，可知
      立法者係針對本次修法前，實務上關於汽車駕駛人以其領
      有之聯結車、大客車或大貨車駕駛執照駕駛小型車，違規
      酒後駕車或肇事致人受傷時，僅得吊扣其行為時所駕駛車
      級種類之駕駛執照，卻無法吊扣其所領有之駕駛執照，對
      於領有較高級駕駛執照之人，為維護交通安全並保障駕駛
      人之工作權及符合比例原則，立法者本次採取修法之方式
      ，視汽車駕駛人違規之行為輕重，責以輕重不同之處罰，
      就領有汽車駕駛執照之汽車駕駛人，駕駛非其駕駛執照種
      類之小型車輛，違反本條例及道路交通安全規則之規定，
      應受吊扣駕駛執照情形時，無肇事致人受傷或重傷者，採
      「緩即吊扣而先採違規記點」方式，以維護駕駛人之工作
      權。但有肇事致人受傷或重傷、或一年內違規點數共達六
      點以上、或再次有應受吊扣駕駛執照行為之慣犯情形者，
      基於保護其他道路使用人之生命、身體及財產安全，並責
      令駕駛人善盡行車安全之社會責任，不問其駕駛車級種類
      為何，一律吊扣其領有之駕駛執照。
（三）至抗告人抗辯道路交通管理處罰條例第六十三條第三項就
      違規記點共達六點以上者，僅得吊扣駕駛執照一個月期間
      ，而本件抗告人於同樣扣點六點之情形下，竟吊扣駕駛執
      照十二個月，顯已違反平等原則及比例原則，有裁量權濫
      用之違法。且依同條例第六十一條第三項規定肇事致人受
      傷或重傷之情形，最多僅吊扣駕駛執照六個月，今抗告人
      僅為違反道路交通管理處罰條例第五條之通行禁止或限制
      之規範，並未致任何人死、傷，且抗告人前次騎乘機車僅
      單純酒駕，並未波及他人，竟逕為吊扣職業聯結車駕駛執
      照長達一年之久，已逾越道路交通管理處罰條例賦予該機
      關行政自由裁量權之界線，業已過度侵害抗告人之權益云
      云。惟按道路交通管理處罰條例第三十五條第一項第一款
      規定：汽車駕駛人，駕駛汽車經測試檢定有酒精濃度超過
      規定標準者，處新臺幣一萬五千元以上六萬元以下罰鍰，
      並當場移置保管該汽車及吊扣其駕駛執照一年。本件抗告
      人前經酒醉駕駛重型機車為警攔檢取締，再因不遵守公路
      機關依道路交通管理處罰條例第五條規定所發布之命令，
      依同條例第三十五條第一項第一款之規定，應受吊扣駕駛
      執照一年，即十二個月，再併以違反同條例第六十三條第
      一項第一款吊扣駕駛執照一個月，共計十三個月，原處分
      機關依同條例第六十八條第二項之規定裁決吊扣抗告人駕
      駛執照十二個月，並無裁量逾越道路交通管理處罰條例賦
      予該機關行政自由裁量權界線之問題。抗告人前揭指摘，
      容有誤會。
（四）再按所謂正當行政程序，乃基於自然正義發展而來，行政
      程序中之自然正義包括：當事人應受告知，當事人應有表
      達意見之機會，決策者應公正、決定附理由、決定書應載
      有救濟途徑。亦即正當行政程序原則，係要求行政機關在
      作成行政決定時，必須經過公正的告知與舉行聽證等程序
      的機會，藉以確保實體決定之公正與合理。其具體內涵包
      括：(1)公正作為義務：即任何人不得自斷其案，如：迴避
      制度、組織須適法、片面接觸之禁止；(2)受告知權：當事
      人或利害關係人有即時獲知其利害關係之事實及決定之權
      利，如：預先告知、事後告知、救濟途徑之教示；(3)聽證
      權：保障當事人在行政機關作成行政決定前，有答辯或說
      明之機會，如：聽證制度、陳述意見程序；(4)說明理由義
      務；(5)行政資訊公開。其中所謂的「受告知權」，依其時
      點或作用可分為三種：預先告知、事後告知及救濟途徑之
      告示。第一種之預告，透過事前預先告知，指行政機關作
      成終局決定前，為實施特定程序而為之告知，係為促使程
      序權利人及時採取程序行為，如行政程序法第三十九條、
      第五十五條、第一百零二條；第二種為決定告知，指行政
      機關作成終局行政決定後，將決定之內容告知當事人與利
      害關係人，使其知悉並對其生效，如行政程序法第四十三
      條、第一百條；第三種為救濟途徑之教示，指在終局行政
      決定中一併諭知當事人不服該決定時，所得利用之救濟方
      法、期間及其受理機關，協助其維護權益，如行政程序法
      第九十六條第一項第六款、第九十八條、第九十九條。此
      乃因行政處分敘明理由除有助於人民了解行政處分，以資
      判斷行政處分是否合法妥當，作成行政處分之機關，亦因
      為說明理由之需要，而對作成行政處分之事實及法律觀點
      詳加考慮，以進一步確保行政處分之正確性；在人民行政
      爭訟時，受理法院亦得參酌有關之理由說明，判斷行政機
      關作成行政處分之根據及見解為何，有助於案件之審理。
      倘若行政機關未踐行受告知權，違反之效果則應依行政程
      序法第一百十條第一項規定，書面之行政處分自送達相對
      人及已知之利害關係人時起；書面以外之行政處分自以其
      他適當方法通知或使其知悉時起，依送達、通知或使其知
      悉之內容對其發生效力。準此，如未將行政處分決定送達
      當事人，則對該當事人不生效力。抗告人於原審抗辯：伊
      根本不知道之前酒後駕車違規有被記五點之點數等語（見
      原審卷第三十三頁）。經查：
      原審以一百年四月十二日東院嵩刑信一００交聲二七字第
      一０００００四八０四號函詢交通部公路總局高雄區監理
      所臺東監理站，抗告人酒駕記違規點數五點其處罰依據為
      何、是否曾就該項處分通知受處分人、該裁決是否業經確
      定等情，經交通部公路總局臺北區監理所板橋監理站以一
      百年四月二十二日北監板四字第一００二００七六０七號
      函覆略以：抗告人於九十九年十一月二日二十二時十分許
      酒後駕車，經警當場舉發並簽發違規單由抗告人當場簽收
      在案。又抗告人因查無機車駕駛執照可供吊扣，而依道路
      交通管理處罰條例第六十八條第二項之規定記違規點數五
      點，惟本案本站尚未掣開裁決書裁決等語。有上開二函及
      所附之汽車記點查詢報表等在卷可按（見原審卷第三十八
      頁、第四十頁至四十二頁）。由上開交通部公路總局臺北
      區監理所板橋監理站之函復可知雖對抗告人酒後駕車部分
      可為記違規點數五點之處分，並記載於監理機關之汽車記
      點查詢報表，惟監理機關並未對抗告人上開違規行為掣開
      裁決書，並予書面通知，則抗告人自未受有正當法律程序
      下受告知權之權利保障，致無從即時獲知其利害關係之事
      實及決定。依上開說明，本件未將抗告人酒駕部分記違規
      點數五點之行政處分送達抗告人，對抗告人並不生效力，
      且此種違反事後告知情事，不得再以行政程序法第一百十
      四條第一項第二款「必須記明之理由已於事後記明者」而
      為事後補正瑕疵，以求具體落實正當法律程序之保障。是
      以，本件抗告人違規記點僅為一點，不得將前開不生效力
      之違規點數五點加計，自不得依道路交通管理處罰條例第
      六十八條第二項、第三十五條第一項第一款等規定，吊扣
      抗告人之職業聯結車駕駛執照十二個月。
五、綜上所述，原裁決機關裁處受處分人吊扣職業聯結車駕駛執
    照十二個月部分，因其未踐行正當行政程序，有違抗告人受
    告知權之保障，有得為撤銷之原因。原審仍維持原處分之裁
    罰，自有未當。抗告意旨指摘原裁定不當，為有理由，自應
    撤銷原裁定及原處分關於吊扣抗告人職業聯結車駕駛執照十
    二個月之處分，並自為裁定如主文第二項所示。
據上論結，應依道路交通事件處理辦法第二十五條，刑事訴訟法
第四百十三條，裁定如主文。
中    華    民    國   100    年    5     月    26    日
                  交通法庭審判長法  官  何方興
                                法  官  王紋瑩
                                法  官  陳秋錦
以上正本證明與原本無異。
本件不得再抗告。
中    華    民    國   100    年    5     月    26    日
                                書記官  吳璧娟